【裁判字號】    92,判,344
【裁判日期】    920403
【裁判案由】    營業稅
【裁判全文】
最  高  行  政  法  院  判  決                    九十二年度判字第三四四號
    上  訴  人  甲○○
    代  表  人  楊重華
右當事人間因營業稅事件，上訴人對於中華民國九十一年一月二日臺中高等行政法院
八十九年度訴字第三六三號判決，提起上訴，本院判決如左：
    主  文
上訴駁回。
上訴審訴訟費用由上訴人負擔。
    理  由
一、上訴人未依法辦理營業登記，於民國（下同）八十四年至八十五年間，承包宇達
    營造有限公司（下稱宇達公司）得標之南投縣集集鎮道路工程及集集鎮納骨塔擴
    建新建工程等二件工程，逃漏銷售額計新台幣（下同）二千零三十九萬四千元（
    含稅），營業稅額九十七萬一千一百四十三元，違反營業稅法第二十八條規定；
    又上訴人購進貨物計一千二百十四萬七千二百十元，未依法取得憑證，違反稅捐
    稽徵機關管理營利事業會計帳簿憑證辦法第二十一條規定。案經法務部調查局南
    投縣調查站查獲，移送南投縣稅捐稽徵處審理違章成立，依營業稅法第五十一條
    第一款規定追繳營業稅九十七萬一千一百四十三元，並按所漏稅額處三倍罰鍰計
    二百九十一萬三千四百元（計至百元），另依稅捐稽徵法第四十四條規定就未依
    規定取得憑證之總額處百分之五罰鍰計六十萬七千三百六十元。上訴人不服，申
    請復查，經南投縣稅捐稽徵處復查決定撤銷依稅捐稽徵法第四十四條規定所處罰
    鍰六十萬七千三百六十元，其餘予以維持。上訴人仍不服，提起訴願，經台灣省
    政府八十七年八月二十六日八七府訴三字第一六二七九一號訴願決定以本件究竟
    系爭工程實際承作人為誰？事實未臻明確，被上訴人在未積極確實證明上訴人違
    法之事實，且未盡調查之責，率爾認定其違章漏稅，顯有未合為由，撤銷原處分
    ，由南投縣稅捐稽徵處另為處分。南投縣稅捐稽徵處依規定重行查核後，仍維持
    原處分，上訴人不服，再提起訴願，遭決定駁回，遂提起本件行政訴訟。
二、上訴人於原審起訴主張：上訴人於八十六年四月三十日在法務部調查局南投縣調
    查站接受調查訊問，即否認系爭工程為上訴人所承作，該二項工程係由宇達公司
    得標承攬，上訴人具有工地主任資格，僅係幫許登炎（許陳梅雀之配偶）至工地
    現場查看施工情形，惟被上訴人在未積極確實證明上訴人違法之事實，亦未依法
    另行查證事實，僅依宇達公司負責人許陳梅雀於脅迫情形下之調查筆錄為據，即
    率爾認定上訴人違章漏稅，過於草率。上訴人曾要求宇達公司出面向被上訴人說
    明，南投縣稅捐稽徵處竟以「尚無必要」為由，不允許宇達公司為案情再說明之
    機會，亦違反省政府訴願委員會撤銷原處分之意旨，顯有未合。又上訴人於八十
    四年至八十五年間並未承包系爭南投縣集集鎮道路工程及南投縣集集鎮納骨塔擴
    建新建工程，此依宇達公司負責人許陳梅雀之配偶許登炎於八十七年九月二十二
    日書立「證明書」，供稱其妻許陳梅雀在法務部調查局南投縣調查站製作之調查
    筆錄與實際情形不符，並強調系爭工程實際由宇達公司承作，未轉包給上訴人等
    語可稽。究竟系爭工程實際承作者為誰，南投縣稅捐稽徵處並未對事實進一步傳
    訊許陳梅雀查證，且未積極確實查證上訴人之違法事實，率爾認定上訴人違章漏
    稅，明顯違法。又南投縣稅捐稽徵處之再次處分，其處分理由並未說明何者為重
    行調查所獲證據之結果，仍引用原調查站移送之調查筆錄，依罪刑法定主義，南
    投縣稅捐稽徵處必需確實證明違法事實，倘不能確實證明不法事實存在，其處罰
    即不能認為合法。再依稅捐稽徵機關之補稅依據需建立在稅捐稽徵機關之調查及
    證據之收集上，而非單只憑檢察官調查及起訴書所載證據及理由而已，起訴書僅
    可供參考，不得作為補稅之唯一依據。南投縣稅捐稽徵處僅憑調查站之脅迫調查
    筆錄認定事實，惟該筆錄依法是否起訴尚有疑問，豈可即作為裁罰及補稅依據？
    上訴人有領取南投縣集集鎮公所公庫支票，面額各為一百四十七萬八千九百五十
    元、四百六十四萬三千元、一百三十九萬五千零三十五元，該款係宇達公司人員
    交付給上訴人去發薪資等款項。綜上，請撤銷原處分及訴願決定等語。
三、南投縣稅捐稽徵處則以：上訴人未依法辦理營業登記，於八十四年至八十五年間
    ，承包宇達公司得標之南投縣集集鎮道路工程及集集鎮納骨塔擴建新建工程等二
    件工程，逃漏銷售額二千零三十九萬四千元（含稅），營業稅額九十七萬一千一
    百四十三元，違反營業稅法第二十八條規定，有法務部調查局南投縣調查站八十
    六年七月十九日（八六）投廉忠字第八六一一六○號函、宇達公司實際負責人許
    陳梅雀之調查筆錄、記事本及承作工程紀錄簿等影本在案可稽，上訴人於前揭期
    間未依法辦理營業登記，承攬系爭工程逃漏營業稅，違章堪予認定，南投縣稅捐
    稽徵處據依營業稅法第五十一條第一款之規定追繳營業稅九十七萬一千一百四十
    三元，並按所漏稅額處三倍罰鍰計二百九十一萬三千四百元（計至百元），尚無
    不合。上訴人主張南投縣稅捐稽徵處僅依宇達公司負責人許陳梅雀在法務部調查
    局南投縣調查站於脅迫情形下之調查筆錄為由維持原案，未作調查即推定上訴人
    承作系爭工程，率爾認定違章漏稅，顯有違法云云。核宇達公司將得標之工程以
    得標價金之九成轉包與各下包人員承作，該下包人員須獨立完成各該工程，自行
    負責工程盈虧，並拿回同額之發票、收據等之事實，業經宇達公司實際負責人許
    陳梅雀於獲案筆錄中證述甚詳，有前揭調查筆錄影本在案可稽，於查扣證物工程
    記事本及工程記錄中亦均有明確記載，該查扣證物所彰顯之事實，既與許陳梅雀
    供述情節相符，不論係內部紀錄或對外憑證，倘得以證明待證事實者，即具證據
    能力，且許陳梅雀之獲案筆錄非出於強暴、脅迫、利誘、詐欺、違法拘押，或其
    他不正當之方法，依法應得採為系爭違章事實證據之一部。又上訴人於八十六年
    四月三十日調查筆錄中雖否認承作系爭工程，惟原查單位復就其否認情節於八十
    六年五月二十六日訊據許陳梅雀，其再度明確指陳「前該二項工程（本案系爭工
    程），確係我先生交予甲○○承作，甲○○之供述與事實不符」在案，且有前揭
    扣案證物工程記事本及工程記錄可資佐實，該扣案證物係由許陳梅雀負責管理，
    斷無偽列、造假或故意不實記載之理，是南投縣稅捐稽徵處以上開獲案筆錄及查
    扣證物工程記事本及工程記錄作為本件違章事證，認定上訴人向宇達公司承包系
    爭工程，據依首揭規定論處，應無違誤。又上訴人所持許登炎出具證明書，指稱
    許陳梅雀上揭筆錄內容與事實有出入，核並無相關事證可稽，要難採據。再言，
    南投縣稅捐稽徵處另查獲系爭工程發包人南投縣集集鎮公所支付工程款支票之資
    金流程，及支票兌領人陳仲偉、陳美玲證述情節，亦足證上訴人確向宇達公司承
    包系爭工程等語，資為抗辯。
四、原審斟酌全辯論意旨及調查證據之結果，以：宇達公司之實際負責人許陳梅雀於
    八十六年三月廿六日在法務部調查局南投縣調查站訊問時已供稱「宇達、明勇．
    ．．等公司所承包之工程繁多，．．．下包人員所取得之各該工程進項憑證，買
    受人視該工程由那一營造公司牌照得標即填寫該營造公司名稱，．．．該等憑證
    下包人員蒐集後交回給我．．．那一位下包人員拿回進項憑證，就登載於他那一
    本專門帳冊內．．．」、「宇達、孝蓉、明勇所承包之工程交予各該下包人員承
    做時，我先扣除工程款之一成，做為繳納營業稅、技師費等相關費用，九成作為
    工程費用．．．」，嗣上訴人於八十六年四月三十日調查筆錄中否認承作前揭工
    程，法務部調查局南投縣調查站復就上訴人否認情節，於八十六年五月廿六日再
    度訊問許陳梅雀，其明確指陳「前該二項工程（本案系爭工程），確係我先生交
    予甲○○承作，甲○○之供述與事實不符。」核與扣案證物─編號十四─十五之
    上訴人工程記事本及工程記錄所載「良記王先生、訂約價乘以零點九」相符。許
    陳梅雀嗣於本院行準備程序時雖供稱「我先生只請甲○○幫忙等理工地，這二個
    工程沒有發包給甲○○，記事及工程紀錄所載之王先生，只是要王先生收發票，
    不是說是他承包。．．．調查站調查時也有脅迫，說我與某男人通電話，我兒子
    送禮給部隊長官等脅迫我，我壓力很大」，惟質之證人呂紹松證稱：查獲明勇等
    公司漏稅時，許陳梅雀之筆錄係我所製作，絕無脅迫許陳梅雀如不承認，將告訴
    她先生她與某男人講電話，或有其他不利之事，例如送禮給小孩部隊長等事要揭
    發等語。且證人許陳梅雀於另案亦供承於調查站製作筆錄時未錄音、錄影，是尚
    無其他證據足認其曾遭脅迫致為不利上訴人之供述，證人許陳梅雀於本院之證詞
    ，及其夫許登炎於原審證稱「集集納骨塔工程是我標到的，我只是請王先生幫忙
    看看，並沒有付錢給他」，核與本件宇達公司確有支付鉅額金錢予上訴人不符，
    均係迴獲上訴人之詞，不足採信。又上訴人於原審行準備程序時始則否認宇達公
    司曾支付其任何金錢，惟經南投縣稅捐稽徵處向發包系爭二件工程之南投縣集集
    鎮公所函詢工程付款情形，查得南投縣集集鎮公所支付予宇達公司之集集鎮道路
    工程尾款、集集鎮納骨塔擴建工程第一期估驗款個一百四十七萬八千九百五十元
    、四百六十四萬三千元之公庫支票，於八十六年一月十五日、八十六年一月廿八
    日均存入陳仲偉帳戶，並於當日提領全部現金；另支付之集集鎮納骨塔擴建工程
    第一期工程尾款一百三十九萬五千零三十五元之公庫支票，則於八十七年七月九
    日存入陳美玲帳戶，當日並提領現金十三萬九千五百元，另一百廿五萬五千元係
    匯至豐隆營造有限公司之帳戶，此有南投縣集集鎮公庫支票三紙、及南投縣集集
    鎮農會九十年二月五日集農信字第五五○號函附原處分卷可稽。南投縣稅捐稽徵
    處並分別訊問陳仲偉、陳美玲何以其帳戶有各該款項，陳仲偉供稱：集集鎮道路
    工程、集集鎮納骨塔擴建新建工程，實際承作人係我姨丈甲○○，當時我在他的
    營造廠工作，他請我在集集鎮農會開立帳號供其使用，因實際使用人係甲○○、
    故工程款六百十二萬一千九百五十元事後轉往何處我不清礎等語。陳美玲供稱：
    該項工程款一百三十九萬五千零三十五元係本人任職良記營造股份有限公司擔任
    會計期間，公司負責人王先生（即甲○○）請我領取時，我以本人名義在集集鎮
    農會開戶，免領該工程款後依王先生指示，領回現金十三萬九千元，並將一百廿
    五萬五千元轉匯至農隆營造有限公司帳戶等語，有陳仲偉、陳美玲之談話筆錄附
    原處分卷可憑，陳美玲於本院準備程序時亦供稱：我曾於上訴人之公司擔任會計
    工作，一百三十九萬五千三十五元之支票是我領的，老問甲○○指示我到集集鎮
    農會領，宇達公司有會同去領，領現金十三萬九千元，餘款匯到農隆營造有限公
    司等語。經原審提示上開公庫支票及陳仲偉陳美玲之訊言，上訴人嗣始表示對陳
    仲偉、陳美玲之證言未爭執。而承認有領取宇達公司支付之前述款項，惟辯稱係
    領取上述款項去發薪資等。上訴人既供稱僅係幫許登炎至工地現場查看施工情形
    ，宇達公司又何須支付上訴人七百五十一萬六千九百八十五萬元之鉅款，或由上
    訴人代為發薪資等款項？是上訴人確係向宇達公司承包前述二件工程應堪認定，
    上訴人主張南投縣稅捐稽徵處未積極確實查證上訴人之違章事實，僅憑調查站脅
    迫之筆錄即率爾認定上訴人漏稅等語尚不足採。據上所述，本件南投縣稅捐稽徵
    處依調查機關查得之事證及其所查得上訴人與宇達公司之資金往來情形，據以補
    徵營業稅及裁處罰鍰尚無不合，訴願決定亦無違誤，訴願決定予以維持，於法並
    無不合，因將訴願決定及原處分均予維持，駁回上訴人之訴。
五、本院經核原判決於法並無違誤。上訴意旨仍執前詞，並主張調查事實及證據，應
    就上訴人有利或不利部分予以查證，本件上訴人於八十六年四月三十日在法務部
    調查局南投縣調查站接受調查訊問，即否認系爭工程為上訴人所承包，該二項工
    程係由宇達公司得標承攬，上訴人具有工地主任資格，僅純幫許登炎至工地現場
    查看施工情形，並提供宇達公司負責人許陳梅雀之配偶許登炎，於八十七年九月
    二十二日書立「證明書」證明，其妻許陳梅雀在南投縣調查站製作之調查筆錄（
    八十六年三月二十六日及八十六年四月九日）與實際情形不符，並強調系爭工程
    實際由宇達公司承作，未轉包給上訴人。另宇達公司於九十年四月三日向原審法
    院提出證明書證明系爭二項工程之有關工程款公庫支票委託上訴人代領支付工地
    一切開銷，包括支付工資及工程材料等，上訴人自始至終皆否認承攬系爭二項工
    程。再查上訴人於八十九年十二月二十六日在原審準備程序陳述上訴人並未承攬
    系爭工程，係工地主任，幫忙性質，且許登炎於亦出庭作相同證詞，宇達公司前
    負責人許陳梅雀於九十年十一月二十八日在原審準備程承陳述：「於南投縣調查
    時有承認工程有以九成轉包，調查站誤會我的意思，我是指要拿回九成發票，調
    查站人員說要讓我們破產。八十六年五月二十六日的調查筆錄證詞，我不是這個
    意思，我先生只是請甲○○（即上訴人）幫忙管理工地，這二個工程沒有發包給
    甲○○，記事本中工程紀錄所載之王先生，只是要王先生收發票，不是說是他承
    包。良記與王先生只是註明，是請甲○○個人去幫忙的，因為有很多王先生，所
    以才這樣註明。調查站調查時也有脅迫，說我與某男人通電話，我兒子送禮給部
    隊長官等脅迫我，我壓有很大。」為屬事實之原貌。此皆有利於上訴人之證據，
    原判決以「迴避上訴人之詞」為理由認定「不足採信」，不無違背法令。又查原
    判決並未就系爭二件工程向南投縣集集鎮公所調閱工程付款全部情形逐一查證，
    僅就集集鎮道路工程「尾款」及集集鎮納骨塔擴建工程「第一期」估驗款之流向
    查證認定，不無以偏概全，是以上訴人主張應就本案二件工程工程款每一期估驗
    款全部查證其資金流向，倘若其資金流向全部和上訴人相關，才能認定工程係由
    上訴人承攬，否則應採信上訴人所主張幫忙工地管理。原審未向南投縣集集鎮公
    所查證相關事證資料，有違證據法則。再查陳仲偉、陳美玲係良記營造股份有限
    公司之員工，而本案逃漏營業稅對象為上訴人，即個人之行為，本案查證對象為
    上訴人經營公司之員工，依一般經驗法則僅能公司之業務熟悉，其就上訴人個人
    幫忙工地管理之情事，不可能了解，其所作之證詞顯然出於臆測，原判決援引採
    信亦不無違背證據法則，原判決僅就上訴人不利之部分查證採信，並未就有利部
    分查證，不無率斷，應予以重新調查事實證據，才符公平原則等語。然查「在中
    華民國境內銷售貨物或勞務及進口貨物，均應依本法規定課徵營業稅。」、「營
    業人之總機構及其他固定營業場所，應於開始營業前，分別向主管稽徵機關申請
    營業登記。」、「營業人有左列情形之一者，主管稽徵機關得依照查得之資料，
    核定其銷售額及應納稅額並補徵之：一、．．．。三、未辦妥營業登記，即行開
    始營業，或已申請歇業仍繼續營業，而未依規定申報銷售額者。」及「納稅義務
    人，有左列情形之一者，除追繳稅款外，按所漏稅額處一倍至十倍罰鍰，並得停
    止其營業：一、未依規定申請營業登記而營業者。」營業稅法第一條、第二十八
    條、第四十三條第一項第三款及第五十一條第一款均分別定有明文。而原判決已
    就本件宇達公司有支付鉅額金錢予上訴人，上訴人確係向宇達公司承包系爭二件
    工程應堪認定。是證人許陳梅雀之證詞，及其夫許登炎於原審所證稱「集集納骨
    塔工程是我標到的，我只是請王先生幫忙看看，並沒有付錢給他」；及上訴人主
    張南投縣稅捐稽徵處未積極確實查證上訴人之違章事實，僅憑調查站脅迫之筆錄
    即率爾認定上訴人漏稅等語，為不可採等情。明確詳述其得心證之理由，有如前
    述。並與前開營業稅法令規定要無不合，亦未違背經驗法則及證據法則，尚無判
    決不適用法規或適用不當之違法。至於上訴人其餘訴稱各節，乃上訴人以其對法
    律上見解之歧異，就原審取捨證據、認定事實之職權行使，指摘其為不當，均無
    可採。綜上所述，上訴意旨指摘原判決違誤，求予廢棄，難認有理由，應予駁回
    。
據上論結，本件上訴為無理由，爰依行政訴訟法第二百五十五條第一項、第九十八條
第三項前段，判決如主文。
中    華    民    國    九十二      年      四        月      三        日
                    最 高 行 政 法 院  第 五 庭
                                審 判 長 法  官      徐  樹  海
                                         法  官      廖  宏  明
                                         法  官      鄭  淑  貞
                                         法  官      林  家  惠
                                         法  官      林  茂  權
右  正  本  證  明  與  原  本  無  異
                                         法院書記官  王  褔  瀛
中    華    民    國    九十二      年      四        月      三        日


司法院資訊處製作；財團法人民間司法改革基金會備份。
